臺灣高等法院刑事判決　　　　　　　　100年度醫上訴字第1號
上　訴　人　臺灣臺北地方法院檢察署檢察官
上　訴　人
即　被　告　林財山
選任辯護人　許文彬律師
　　　　　　林如君律師
上列上訴人等因被告違反醫師法等案件，不服臺灣臺北地方法院
98年度醫訴字第3號，中華民國99年12月9日第一審判決（起訴案
號：臺灣臺北地方法院檢察署98年度偵字第2385號），提起上訴
，本院判決如下：
    主  文
上訴駁回。
    事  實
一、林財山明知其曾領有傳統整復員、傳統整復推拿師證書（現
    均已失效），並未取得合法醫師資格，依法不得以治療人體
    疾病而為治療行為；或基於診察結果，以治療為目的，所為
    侵入性、交付內藥品等醫療業務。緣巫金海因頸部疼痛，於
    民國96年12月14日至財團法人國泰綜合醫院（下稱國泰醫院
    ）求診，經該院依X 光檢查顯示為退化性疾病；同年月21日
    、28日求診時，巫金海提及腰部疼痛，遂安排擇日接受MRI
    檢查，然因故未返院檢查。於97年1月18日晚上9時許，巫金
    海又因頸部不適，經洪慧玲、莊英澤介紹陪同前往臺北縣新
    店市○○街26號林財山經營之「大地中草藥行」接受林財山
    按摩，復與林財山預約回診。迨97年1月21日下午4、5時許
    ，巫金海獨自前往「大地中草藥行」接受按摩，因斯時其不
    知頸椎第三至六節呈結核性脊椎炎表現，骨質已有鈣化情形
    ，致其頸椎第五節骨因林財山按摩而造成骨折（被訴業務過
    失傷害部分，另為無罪諭知，詳後述）。巫金海當下雖未出
    現骨折症狀，惟於同日晚上6時許，返家途中漸感不適，待
    其爬至臺北市○○路○段350號4樓住處時，即疼痛難耐，乃
    請家人通知林財山及洪慧玲。林財山明知自己未取得合法中
    醫師資格，不得擅自執行須具有中醫師資格者始得進行侵入
    性或交付內藥品之醫療行為，竟基於執行醫療業務之單一犯
    意，於97年1月22日上午8時多許，前往上開巫金海住處，透
    過前1日晚上診察巫金海病況而為巫金海施行頭部針灸。嗣
    於同年1月22日下午5時45分許，巫金海病況未轉好，自行電
    請救護車送至國泰醫院急診、住院治療。林財山承前開犯意
    ，再度攜針灸用針至國泰醫院巫金海入住之病房，為巫金海
    進行頭部施針，並於97年3月14日巫金海出院返家後，接續
    數次至巫金海上開住處為其進行頭部針灸及手部放血等侵入
    性處置，於97年4月7日及同年6、7月某日，先後2次交付須
    具中醫師處方使用之龜鹿二仙膠、養血強筋健步丸各1罐予
    巫金海服用，而反覆實施醫療行為。嗣經巫金海提出告訴後
    ，始悉上情。
二、案經巫金海訴由臺灣臺北地方法院檢察署檢察官偵查起訴。
    理  由
壹、證據能力
    以下所引證據，經本院當庭提示，上訴人即檢察官、上訴人
    即被告林財山及其選任辯護人對於被告以外之人於審判外之
    言詞及書面陳述，均表示無意見，同意作為證據（本院卷第
    46反頁），且本院審酌該言詞陳述或書面陳述作成時，並無
    違法或不當之狀況，依刑事訴訟法第159條之5第1 項規定，
    均有證據能力。另卷內之文書證據、證物等證據，並無證據
    證明係公務員違背法定程序所取得，且檢察官、被告及其選
    任辯護人於本院均未主張排除證據能力，本院審酌該等文書
    證據、證物均無顯不可信之情況與不得作為證據之情形，依
    刑事訴訟法第158條之4反面解釋及第159條之4之規定，應認
    均有證據能力，合先敘明。
貳、有罪部分
一、訊據被告對伊不具合法中醫師資格，於97年1 月18日、21日
    在「大地中草藥行」幫巫金海按摩，巫金海第2 次按摩後返
    家即感身體不適，伊接獲通知趕往巫金海住處探望。97年1
    月22日上午某時及巫金海住院期間，攜帶針灸用針為巫金海
    進行頭部位施針各1次，並於巫金海出院返家後，前後2次交
    付龜鹿二仙膠、養血強筋健步丸各1 罐予巫金海服用等情不
    諱，惟矢口否認有何違反醫師法之犯行，辯稱：依藥事法第
    50條第1 項規定，須由醫師處方之藥品，合法藥商只是不得
    調劑供應，並非不得整瓶販售，故其贈與巫金海龜鹿二仙膠
    、養血強筋健步丸不涉及執行醫療業務。且臺北縣政府衛生
    局97年10月23日稽查其所開設「大地中藥行」，對陳列於櫃
    架上科學中藥，未指摘有何不法販賣藥品之情形，可見合法
    藥商在不作調劑下可以販賣上開藥品，遑論可以贈與。其受
    巫金海妻女懇求，臨時施行急救始對巫金海針灸，並無反覆
    實施針灸之行為，亦未收費，自與執行醫療業務構成要件不
    合。況依醫師法第28條但書第4 款，亦阻卻違法。又王淑媛
    對於針灸針數前後不同，顯為求高額賠償而虛構事實云云。
二、然查：
(一)被告曾領有傳統整復推拿師證書、傳統整復員證書，而未取
    得合法醫師資格。巫金海曾於97年1月18日、21日先後2次至
    「大地中草藥行」接受被告按摩等情，為被告所是認，核與
    證人即告訴人巫金海（原審卷第153 頁）、證人莊英澤（他
    卷第1801頁及原審第175反、176頁）、證人洪慧玲（他卷第
    117 頁）所為證述相符，並有效期已過之傳統整復推拿師證
    書、傳統整復員證書存卷可參（他卷第65、68頁）。又巫金
    海於97年1 月21日下午4至5時間，至「大地中草藥行」接受
    被告按摩後，於同日晚上7 時57分起，陸續與洪慧玲、被告
    聯絡，告知其等按摩後身體不適，嗣於99年1 月22日自行至
    國泰醫院急診，主訴為頸部疼痛、四肢無力，頸部影像學檢
    查呈頸椎第五節骨折、頸椎第三至六節呈結核性脊椎炎表現
    。97年1月22日至97年3月14日住院接受頸部手術治療與復健
    治療等情，亦據巫金海、洪慧玲結證屬實（原審卷第153 正
    、反頁、他卷第118 頁），且有中華電信股份有限公司通話
    明細報表、國泰醫院診斷證明書、同院97年9 月16日（97）
    管歷字第1338號函、98年3月30日（98）院秘字第422號函暨
    所附病歷資料及X 光翻拍照片在卷可參（他卷第30至32、34
    至37、73、74頁、偵卷第26頁及證物袋內）。上開事實，首
    堪認定。
(二)巫金海證述：97年1 月21日按摩後回到家，四肢不能動，打
    電話給洪慧玲轉知被告，被告晚上約9點半到我家，11點多
    才離開，他說他必須來看，並表示明天會拿針幫我針一下，
    很快就會好。翌日（22日）早上8 點多拿針扎我頭頂稍微後
    方一點處。後來我認為不行，叫救護車到國泰醫院急救。因
    被告說針灸很容易打開血脈，手筋就容易動，故扎針很快會
    好，就在國泰醫院幫我扎針。97年4月4日我出院後，被告於
    不同天在我家幫我扎針多次，並用針扎十指指尖放血。被告
    來我家針灸時，有時太太在，有時女兒在。另約於97年4 月
    7日及同年6、7月某日，前後2次給我龜鹿二仙膠、養血強筋
    健步丸，告訴我吃了這個藥很快就會好（原審卷第153反、
    154正、反、157頁）。證人即巫金海配偶王淑媛證稱：97
    年1月21日，巫金海因脖子酸痛，到被告那裡按摩回來就全
    身無力，腳不能走，通知被告到我家，被告說血路不通，吃
    藥粉、藥丸就好。後來巫金海住院，被告來醫院針灸巫金海
    頭部，另於巫金海出院後，多次來家中幫巫金海針灸，也有
    放血。被告說針灸病會好，並拿龜鹿二仙膠、養血強筋健步
    丸給我，說要幫忙治療好（他卷第51頁、原審卷第158反、
    159反、160反、161頁）。證人即巫金海女兒巫崇玲證述：
    97年1月21日被告來我家，弄到很晚才回去，他說隔天早上
    再來，那時我們有問，要不要叫救護車，被告說沒有關係，
    他說幫我父親做一些處置後就會好。第1次看到被告幫父親
    針灸是97年1月22日早上。之後，父親住院期間，被告來醫
    院幫我父親針灸頭部3、4次，出院後，幫我爸爸針灸2、3次
    ，也拿2罐藥給我父親。因被告說我父親血氣不通，一定要
    他才有辦法，才同意讓他針灸（偵卷第31、32頁、原審卷第
    163至166頁），互核上開所證大致相符。且被告坦承巫金海
    開刀前在家中，幫他針灸1次；巫金海開完刀後痠麻，幫巫
    金海扎1針。巫金海出院因免疫系統很差，拿龜鹿二仙膠、
    養血強筋健步丸給巫金海服用（他卷第51、52頁、原審卷第
    17、18、51正、反頁）。並有港香蘭龜鹿二仙膠、港香蘭養
    血強金健步丸扣案足佐，堪認巫金海、王淑媛、巫崇玲上開
    所證，要非虛妄。故被告空言否認除上開2次針灸外，另有
    數次針灸及放血行為，顯係卸責之詞，不足採信。
(三)按未取得合法醫師資格，不得擅自執行醫療業務，醫師法第
    28條前段定有明文，且所稱「醫療業務之行為」，係指以治
    療、矯正或預防人體疾病、傷害、殘缺為目的，所為的診察
    、診斷及治療；或基於診察、診斷結果，以治療為目的，所
    為的處方、用藥、施術或處置等行為的全部或一部，均屬之
    ；為兼顧現況，行政院衛生署復於82年11月19日以衛署醫字
    第82075656號公告不列入醫療管理行為事項，包括 (1)未涉
    及接骨或交付內藥品，而以傳統之推拿方法，或使用民間習
    用之外敷藥膏、外敷生草藥與藥洗，對運動跌打損傷所為之
    處置行為；及 (2)未使用儀器，未交付或使用藥品，或未有
    侵入性，而以傳統習用方式，對人體疾病所為之處置行為。
    如藉按摩、指壓、刮痧、腳底按摩、收驚、神符、香灰、拔
    罐、氣功與內功之功術等方式，對人體疾病所為之處置行為
    等項目，有行政院衛生署92年11月28日衛署醫字第09200578
    91號函影本在卷可參（他卷第94、95頁）。易言之，不列入
    醫療管理行為之項目，以未涉及接骨、使用儀器、交付內藥
    品及不具備侵入性之傳統習用方式為前提，如該傳統習用方
    式已涉及接骨、使用儀器、交付內藥品或對病患構成侵入性
    醫療，則必須依醫師法相關規定取得醫師執照後，始得為之
    。又目前並無公定之師傷科診療標準作業流程，一般診療依
    據中醫診斷學，中醫師是經由望、聞、問、切四診了解診斷
    病人病情，有中國醫藥大學附設醫院99年10月8 日院中醫字
    第0990011066號函附卷可憑（原審卷第313 頁）。因被告於
    97年1 月21日晚上前往巫金海住處探視巫金海，告訴巫金海
    其血路不通，沒有關係，要幫巫金海做一些處置後就會好，
    故不用叫救護車送急診，已如前述，顯然斯時被告基於治療
    目的，依據中醫診斷學，經由對巫金海診察，始會如此斬釘
    截鐵告以做些處置即可復原，並於翌日對巫金海施以頭部針
    灸。復因巫金海疼痛不已送醫急救開刀後，被告另告以施以
    針灸病況即會好轉，亦係基於治療目的，對巫金海診察後，
    於住院期間至97年6、7月間某日止，在國泰醫院，多次幫巫
    金海針灸頭部，出院後，在巫金海住處，多次幫巫金海針灸
    頭部、放血等侵入性處理。另被告自承：在巫金海家中，見
    巫金海整個身體都很差，才會送龜二仙膠助他增加免疫力及
    骨髓，養血強筋健步丸要改善他的酥麻狀況等語（原審卷第
    51反頁），亦係針對巫金海之病況而交付應由中醫師處方（
    如下述）之龜鹿二仙膠、養血強筋健步丸等內服藥品予巫金
    海服用。綜上，被告顯係基於診察結果，以治療為目的而為
    交付內藥品及施以針灸、放血等侵入性處理，顯已逾越不列
    入醫療行為之傳統民俗療法，要屬無疑。至「推拿」乃依據
    中醫之經絡理論，經辯證論治後，在體表特定穴位施以各種
    手法或配合某些肢體活動，其力量深入筋骨關節，以恢復或
    改善身體機能的醫療方法，應由中醫師親自為之。而「民俗
    調理之管理規定事項」所稱「按摩」之民俗調理行為，其本
    質非屬醫療行為，有行政院衛生署99年8月3日署授藥字第09
    90004510號函在卷可參（原審卷第269 頁），因被告雖曾「
    推拿」巫金海，然究係就運動跌打損傷及人體疾病於執行常
    規醫療行為，或僅以常規醫療行為以外，採用傳統習用之方
    式所為之調理，無從判斷，自以有利於被告之認定而認被告
    僅係從事「按摩」調理而非「推拿」。
(四)被告雖以前詞置辯。然醫師治療病人，始於診察，終於投藥
    、處置，被告若非對巫金海以治療為目的，進行診察，焉能
    告慰巫金海及其家人僅係血路不通，稍作處置即可復原，並
    主動針灸、放血等侵入性處置，復交付內服藥品囑巫金海服
    用等屬於具有醫師資格之人士始可為之醫療行為。且港香蘭
    龜鹿二仙膠濃縮丸（衛署藥製字第045573號）及港香蘭養血
    強筋健步丸須濃縮丸（去虎骨）（衛署藥製字第045572號）
    ，其藥品類別均屬須由中醫師處方使用，有行政院衛生署98
    年10月23日署授藥字第09800032 15號函及99年8月3日署授
    藥字第0990004510號函存卷為憑（原審卷第80、269頁）。
    又有關中藥販賣者販售須經中醫師處方之中藥，如其有涉及
    診斷，則應受醫師法第28條之規範，如未涉及診斷者，即屬
    違反藥事法第50條規定，但如販售者為醫師藥師藥劑生指示
    藥品且未涉診斷，即非屬違法，此為醫師法第28條、藥事法
    第50條之當然解釋，故被告既基於診察巫金海之病況，以治
    療為目的而交付須中醫師處方之內服藥品，已如前述，尚不
    因被告具有中藥商資格而有不同。又醫療行為不以有償為必
    要，免費之義診亦屬之，被告徒以免費針灸，免費贈送港香
    蘭龜鹿二仙膠、港香蘭養血強金健步丸，亦無礙於其所為確
    屬違反醫師法第28條規定範疇內。再被告於97年1 月22日前
    往國泰醫院急診時，呼吸道通暢、呼吸正常、血壓134/84mm
    Hg、意識正常，有急診護理評估表存卷可參（他卷第103 頁
    ），且巫金海住處位於臺北市○○區○○路1 段，鄰近有臺
    北醫學大學附設醫院、國泰綜合醫院、仁康醫院等，並無就
    醫困難之處，顯然巫金海就診前後，尚無生命已處於危險境
    地須由被告施以針灸以達急救之必要。又巫金海於97年1月
    22日晚上，送至國泰醫院急診，以國泰醫院屬醫學中心，衡
    情院內醫療團隊有足夠之醫療能力及資源為巫金海進行診治
    ，亦無由被告進行急救之必要。巫金海開刀治療月餘後，病
    況已趨穩定，經醫師評估認可後，出院返家，巫金海更無須
    由被告至其住處緊急救治生命之情事發生。況巫金海於97年
    1月21日晚上7時57分許，因身體不適，通知紅慧玲轉知被告
    ，因剛好發生事情，他把我弄成這樣，當然要告訴他，他必
    須來看，這是他的義務。被告主動說要幫我針灸，我是一個
    病人，他說很快就會好，我當然希望可以好，業經巫金海陳
    明在卷（原審卷第150反、1 56 正、反頁），諒係為釐清民
    事責任以避免巫金海求償無門之舉動，尚難因此認被告或其
    妻女曾要求被告針灸，且被告係臨時急救始為巫金海針灸而
    符合醫師法第28條但書第4 款規定具阻卻違法事由。又醫師
    法第28條所謂「業務」，係指以反覆同種類之行為為目的之
    社會活動，無論受其診治之人多少，或同1 人受診多少次，
    均屬一個業務行為，被告多次為巫金海進行針灸、放血之侵
    入性處置，並先後2 次交付內服藥品等，顯已從事反覆同種
    類之行為為目的之社會活動，被告辯以其僅急救巫金海，與
    業務行為無涉，要屬脫免罪責之詞，核無足取。至臺北縣衛
    生局於97年10月23日派員赴大地中草藥行查察，雖未見病歷
    、醫療器材或不明藥品，有臺北縣政府97年11月13日北府衛
    醫字第0970111791號函（他卷第129 頁），此無礙於被告針
    灸、放血、交付內服用藥所為，涉及醫療行為。另巫金海病
    歷雖記載「高位頸椎傷害，隨時有四肢癱瘓、呼吸衰竭甚至
    休克之生命威脅」等語（他卷第104頁），然巫金海遲於97
    年1月29日始動手術，有手術紀錄存卷可參（他卷第112頁）
    ，顯然上開病歷記載僅係巫金海罹患結核性脊椎炎可能之病
    徵，尚難據此認巫金海於送醫前後生命已處於非被告針灸無
    法挽回之地步。
(五)巫金海陳述：在國泰醫院針灸時我太太有看到，忘記我女兒
    有無在場，在家針灸時，有時我太太，有時我女兒在，出院
    後共扎10次（原審卷第157反頁）。王淑媛陳稱：97年1月22
    日針灸，我女兒有看到。我第1 次看到針灸是4月7日，後來
    被告1個禮拜來1次，總共約8次（他卷第179頁）。被告幫巫
    金海針灸，第1 次是在國泰醫院，從後腦用針扎下去，出院
    回家後，也有在頭部針灸，手也有扎針，會有血出來（偵卷
    第31頁）；被告有到國泰醫院針灸，並於巫金海出院後來家
    中針灸，我看到4、5次以上（原審卷第160 反頁）。巫崇玲
    對於被告有無幫巫金海放血，前後不一（偵卷第31頁、原審
    第164 反頁）等情，容有不同。然王淑媛陳稱：因我要照顧
    巫金海，很忙忘記時間，所以，才會在檢察官那邊說沒有在
    醫院看到針灸（原審卷第161 頁）。巫崇玲陳述：偵訊時，
    比較清楚，現在印象模糊（原審卷第164 反頁），顯然其等
    記憶已隨時間遞嬗而略有遺忘，然其等對被告於97年1 月22
    日起至巫金海出院返家後，被告仍接續多次幫巫金海針灸、
    放血等事實大致相符，尚難以其等對細節稍有不同遽認其等
    係為求高額賠償而捨棄不採。
三、綜上所述，被告所辯，洵不足採。本件事證明確，應依法論
    科。至被告聲請函詢中華民國中藥商同業公會全國聯合會中
    藥販賣業者在不作調劑情況下，可否整瓶販賣「港香蘭藥廠
    股份有限公司」製造的「龜鹿二仙膠」、「養血強筋健步丸
    」等及新北市政府衛生局有關「大地中草藥行」於稽查時，
    有無發現被告違反藥事法第50條第1 項行為，且巫金海函請
    被告提出整脊儀，因本件事證已臻明確，尚無調查之必要；
    另臺北縣政府衛生局前往現場稽查，未發現「整脊儀」，亦
    無從請被告提出，附此敘明。
四、核被告所為，係犯醫師法第28條前段之罪。又無論受被告診
    治之人多少，或同一人受診多少次，均屬一個業務行為，為
    實質上一罪。起訴書犯罪事實未記載被告實施放血醫療行為
    ，因已據巫金海、王淑媛、巫崇玲陳明在卷，與被告為巫金
    海施行頭部針灸行為，屬實質上一罪，本院自得併審。另起
    訴書以被告以推拿按摩方式舒緩巫金海頸部，並使用「整脊
    儀」加以處置，並於97年10月23日又發現被告為他人（王明
    富）針灸（此部分起訴書證據欄十一記載違反醫師法，且屬
    實質上一罪，本院得以審理），因被告是否涉及中醫師所可
    為之「推拿」，尚難遽論，且該儀器未扣案，無積極證據足
    以證明「整脊儀」確實存在，並於巫金海按摩時使用之，故
    無法確認被告此部分涉及醫療行為。另被告於97年10月23日
    為王明富針灸部分，因王明富於偵查中證述：我沒有病痛，
    因被告在看書，我叫他試試看，故我們在研究針灸（他卷第
    179 頁），則是否涉及醫療行為，亦難論斷。此部分與上開
    醫療行為屬實質上一罪，自無庸另為無罪諭知。
五、原審認被告此部分犯行明確，適用醫師法第28條規定，復審
    酌被告未收取費用，擅自從事針灸等醫療行為，破壞國家醫
    師專業制度，危害巫金海身體健康之保障，且犯罪後態度難
    認良好等一切情狀，量處有期徒刑8 月等情。經核其認事用
    法均無違誤，量刑亦屬妥適。被告上訴否認此部分犯行，核
    無足取，已如上述，自應予駁回。另扣案港香蘭龜鹿二仙膠
    、港香蘭養血強筋健步丸，因已持交巫金海服用，非屬被告
    所有，且被告使用電熱敷器、關節放鬆儀，均不涉及醫療行
    為，自無庸依醫師法第28條「其所使用之藥械沒收之」之規
    定（以屬被告所有為限），諭知沒收。末被告交付通便、八
    益菌、胃腸藥、酵素等藥品，因未扣有該等物品，尚難遽論
    究係屬食品或藥品，且被告為巫金海「推拿」，無從判定係
    從事就運動跌打損傷及人體疾病而執行常規醫療，自無法認
    此部分涉及醫師處方之醫療行為，原判決雖誤載「處方」、
    「推拿」，亦為說明不沒收之依據，因不影響判決之本旨，
    尚無庸撤銷改判。
、無罪部分
一、公訴意旨另以：被告於97年1月21日下午4時許，在臺北縣新
    店市○○街26號住處，因巫金海頸部不適前來就診時，明知
    按摩推拿頸部時，應注意力道避免傷及頸椎，竟疏未注意而
    以整脊儀器用力將巫金海頭部由後往前下壓，致壓迫巫金海
    頸椎，使巫金海因此受有頸椎第5 節骨折之傷害。因認被告
    此部分所為另涉犯刑法第276條第2項前段業務過失傷害罪嫌
    。
二、按犯罪事實應依證據認定之，無證據不得認定犯罪事實，又
    不能證明被告犯罪或其行為不罰者，應諭知無罪之判決，刑
    事訴訟法第154條第2項、第301條第1項分別定有明文。次按
    業務上過失罪，以業務上有應注意之義務為前提，且按其當
    時情節，係能注意而不注意者，始足構成。而是否有預見之
    可能，為其是否能注意而不注意之先決問題。
三、公訴意旨認被告另涉犯上開罪嫌，無非係以被告為巫金海按
    摩、推拿之自白；巫金海、王淑媛、巫崇琳、洪慧玲、莊英
    澤、林健邦之證詞；國泰醫院97年9月16日、97年11月3日函
    暨病歷、97年4月17日診斷證明書、X光片翻拍照片等為其論
    據。
四、訊據被告固坦承於上開時、地為巫金海推拿、按摩等情不諱
    ，惟堅詞否認有何業務過失致傷害犯行，辯稱：伊幫巫金海
    按摩放鬆，巫金海付錢後自行搭車回家，並無任何異狀。且
    巫金海第五節骨折，乃因骨結核菌造成，與伊推拿、按摩行
    為無相當因果關係。另巫金海頸椎遭骨結核菌侵襲，必須經
    過嚴密的檢查才能發現，無法從外觀發現，伊只有整復員執
    照，顯然無預見的可能性等語。
五、經查：
(一)巫金海於97年1 月21日下午4、5時許，在大地中草藥行內接
    受被告按摩後，返家途中出現身體不適，而於晚上通知洪慧
    玲轉知被告前往巫金海住處探視診察。翌日巫金海雖經被告
    針灸，四肢無力仍未改善，旋於同年月22日傍晚自行前往國
    泰醫院急診，經該院診斷結果巫金海頸椎第五節骨折等情，
    業據巫金海、王淑媛、洪慧玲證述在卷，並有中華電信股份
    有限公司通話明細報表、國泰綜合醫院98年3 月30日（98）
    院秘字第422號函暨所附病歷資料及X光翻拍照片在卷可參，
    均如前述。然證人即巫金海國泰醫院主治醫師林建邦證稱：
    巫金海到院時下肢完全沒有力量，手的力量也比較差。一般
    來說在不知道其他疾病情況下，要有極大的外力才會造成。
    如果沒有任何外力，骨結核菌是會造成癱瘓的結果，骨結核
    菌的患者骨頭比較脆弱。以時間點來看，排除外力造成癱瘓
    結果之機率比較低，如果病患跌倒，由於他的骨質比較鬆，
    外力會占部分因素。從巫金海頸部骨折方向及第2次急診的X
    光片看，應該是頭部由上往下稍微前傾的壓力，巫金海主要
    的斷裂點是前3分之2，跟一般車禍是在3分之1不同。巫金海
    的骨結菌狀況是中度的，比較直，比較容易僵硬，最先的X
    光片顯示有鈣化的情形，脖子比較不易左右轉動。依巫金海
    鈣化程度不受外力情形下，單純就X 光片來看，不考慮到最
    後的結核菌情形，造成本次的骨折情形，機會不大。但如考
    慮結核菌的情形，機會比較高等語（偵卷第32、33頁）。國
    泰醫院另函稱：病患原本就存在頸椎第五節結核性脊椎炎而
    造成頸部疼痛，疾病本身非外力、整脊或推拿造成，但不排
    除因為1 月21日整脊、推拿造成原本不穩定脊椎骨折，導致
    癱瘓之可能（目前巫金海自行到庭陳述意見，無癱瘓之情）
    ，有該院97年11月3 日（97）管歷字第1549號函存卷可參（
    他卷第101頁）。參以卷附通話明細報表顯示，巫金海於97
    年1月21日晚上7時57分開始至23時20分許，陸續與被告、洪
    慧玲聯繫多次。被告於同年1 月21日下午4、5時許，接受被
    告按摩至其同日晚上6時許返家途中，迄巫金海於同日晚上7
    、8 時許，請家人電話聯絡洪慧玲轉知被告後，被告及洪慧
    玲先後至巫金海住處探視止，時間極為緊接。復無其他任何
    證據足以證明巫金海在自大地中草藥行返家途中，迄返家後
    ，被告及洪慧玲探視間，曾遭受任何其他外力之事實。綜上
    勾稽，巫金海頸椎第五節骨折與被告按摩行為，確有相當之
    因果關係。是被告辯稱：巫金海受傷結果與被告行為無因果
    關係云云，要無可採。
(二)國泰醫院97年9月16日（97）管歷字第1338號函（他卷第73
    頁）顯示，依病歷記錄，巫金海於96年12月14日因頸部疼痛
    至本院神經外科門診求診，予以止痛藥及X光檢查，X光片顯
    示為退化性疾患。96年12月21日及96年12月28日門診時並提
    及腰部疼痛，故予以X 光檢查及藥物治療，另安排病患擇日
    接受MRT檢查。97年1月22日至本院急診，主訴為頸部疼痛、
    四肢無力，頸部影像學檢查呈頸椎第五節骨折、頸椎第三至
    六節呈結核性脊椎炎表現等情，足見國泰醫院醫師於97年1
    月22日以前尚未診斷出巫金海有骨結核菌鈣化的疾病，直至
    巫金海於97年1 月22日住院，接受詳細檢查後，始確認其患
    有骨結核菌之病況，益徵巫金海所患骨結核疾病，在無完整
    儀器檢查情況下，縱由受西醫完整醫學訓練，並具多年執業
    經驗之國泰醫院醫師看診，亦無法於初診時，藉由問診及肉
    眼觀察等方式，診斷出巫金海罹患上開疾病。又依林健邦證
    詞，骨結核患者之骨頭比較脆弱，即使沒有外力，也是會造
    成癱瘓的結果。況巫金海的骨結菌狀況是屬於中度的，縱或
    未經骨質疏鬆程度之檢測，然其與一般人相較，確係屬於具
    有骨質較為脆化之特殊體質患者。質之巫金海亦自承當時未
    依醫囑返院作MRI 檢查，亦不知道自己有結核性頸椎炎等語
    （原審卷第155 頁）。以巫金海接受被告按摩時，既不知自
    己有骨肺結核疾病，遑論被告可藉由中醫學之望、問、聞、
    切等診察方式，知悉巫金海具有特殊骨質狀況。是以，本件
    被告為巫金海按摩時，本應注意所實施之按摩處置是否適當
    ，及按摩時所施力道、部位是否正確。惟依當時狀況，一般
    西醫之執業醫師尚無法經由肉眼觀察或問診方式，知悉巫金
    海為具有前開特殊骨質之患者，自難苛責被告有此知悉能力
    而客觀上能注意，則被告既無此注意能力自無庸負過失責任
    。
(三)綜上所述，公訴人所提上開各項證據，固足證明巫金海係接
    受被告按摩後，出現頸椎第五節骨折之結果。且被告為巫金
    海按摩，本應注意其所實施按摩處置是否妥當，按摩時所施
    力道是否適切。但在巫金海未告知被告己身為骨肺結菌患者
    ，骨質有鈣化易脆的情形下，依當時狀況，被告無法經由肉
    眼觀察或問診之方式，知悉巫金海罹骨結核菌，而屬於骨質
    鈣化易脆之特殊體質之患者，則在無其他證據足以證明被告
    為巫金海進行按摩時係以非傳統按摩方式為之或施力過巨，
    尚難認被告有何應注意，能注意而不注意之情事。揆諸前開
    規定及說明，自難認被告對巫金海受傷之結果，有何過失，
    此部分與上開論罪科刑部分無裁判上一罪或實質上一罪關係
    ，自應為被告無罪之諭知。原審同此見解而諭知被告此部分
    無罪，核無違誤。
六、公訴人上訴意旨略以：被告按摩所為與巫金海頸椎第五節骨
    折有相當因果關係。而被告利用「整脊儀」，已據洪慧玲、
    莊英澤證實，原審以無證據證明被告以逸脫於傳統推拿、按
    摩方式或力道而認被告無庸負過失責任，亦有違誤。另巫金
    海年紀非大，自體發生骨折機會較小，未檢查巫金海骨質疏
    鬆程度，逕認其骨質鈣化，亦嫌無據。惟查：洪慧玲、莊英
    澤雖陳述，接受被告按摩時，有電源到夾子，發出BB聲。然
    洪慧玲亦證稱：第1天（即巫金海第1次前往按摩時）沒有注
    意到有無「ㄅㄧㄚㄅㄧㄚ」（他卷第118 頁）；莊英澤證稱
    ：我們一般不進去，因為病患隱私（他卷第181 頁），故縱
    或洪慧玲、莊英澤於己身接受被告按摩時，曾親見有特殊儀
    器，然巫金海接受被告按摩時，被告是否亦使用該特殊儀器
    ，尚難遽認。再被告因罹患骨肺結菌，且屬中度病況，骨質
    有鈣化易脆，已據林建邦證述無訛，因時過境遷，巫金海經
    國泰醫院妥善完整之治療，已無從回復被告為巫金海按摩時
    ，其骨質之疏鬆程度，並據以判斷被告在不知巫金海特殊體
    質下仍能注意，並施以適當按摩力道或方式，自難以現在巫
    金海骨質疏鬆之程度返推案發時之情形。從而，公訴人上訴
    ，尚無理由，自應予以駁回。
據上論斷，應依刑事訴訟法第368條，判決如主文。
本案經檢察官李良忠到庭執行職務。
中    華    民    國    100    年    3    月    24    日
            刑事第二庭    審判長法  官  宋明蒼
                                法  官  林恆吉
                                法  官  李麗玲
以上正本證明與原本無異。
醫師法部分如不服本判決，應於收受送達後10日內向本院提出上
訴書狀，其未敘述上訴之理由者並得於提起上訴後10日內向本院
補提理由書（均須按他造當事人之人數附繕本）「切勿逕送上級
法院」。
業務過失傷害部分不得上訴。
                                 書記官  廖婷璇
中    華    民    國    100    年    3    月    24    日